【裁判字號】    98,訴,2175
【裁判日期】    990303
【裁判案由】    水土保持法
【裁判全文】
臺北高等行政法院判決
                                      98年度訴字第2175號
                                    99年2 月10日辯論終結
原      告  甲○○
被      告  臺北縣政府
代  表  人  乙○○（縣長）住同.
訴訟代理人  丁○○
            丙○○
上列當事人間水土保持法事件，原告不服行政院農業委員會中華
民國98年8 月24日農訴字第0980132615號訴願決定，提起行政訴
訟，本院判決如下：
    主  文
原告之訴駁回。
訴訟費用由原告負擔。
    事實及理由
一、事實概要：原告未經申准，於承租坐落之臺北縣林口鄉○○
    ○段頭湖小段309 、310-2 地號等2 筆山坡地（下稱系爭土
    地）擅自堆積土石等，違規面積約2874平方公尺，為臺北縣
    政府警察局新莊分局於民國（下同）97年8 月9 日查獲，除
    移送司法機關偵辦外，並轉知被告派員於97年9 月23日會同
    相關單位人員赴現場勘查，另依水土保持法第8 條規定以97
    年11月17日北府農山字第0970838720號函限於97年12月30日
    前實施水土保持處理與維護，並於98年2 月26日前往現場複
    勘發現，該地仍未實施水土保持處理與維護，遂以其違反水
    土保持法第8 條及第33條第1 項規定，以98年5 月15日北府
    農山字第0980290813號函處原告新臺幣30萬元罰鍰（下稱原
    處分），原告不服，提起訴願，遭決定駁回，遂提起本件行
    政訴訟。
二、本件原告主張略以：
（一）查系爭土地地上之「土石資源堆置場」，原告業已出租予
      第三人朱柏奎，期限自97年9 月1 日起至98年8 月31日止
      ，並於97年12月29日向臺北縣政府環境保護局報備，此有
      租賃契約書及函件各l 件可稽。是該場區土地自97年9 月
      起既已出租予朱柏奎，並由朱柏奎管理該場區內之所有事
      、物，則被告人員在98年2 月26日租賃期間內縱使發現該
      場區內有前述違規情形，應通知使用人暨管理人始為適當
      ，且原告又已將出租該場區之情事通知臺北縣政府環境保
      護局機關，故被告對原告逕予裁罰，顯無理由。況被告人
      員於進行勘查時，原告委任之宋壽祥及承租人朱柏奎均在
      場，然被告人員竟不理會伊等之說明，而逕於會勘紀錄上
      記載原告未到場，實有可議。再被告雖責令原告應改善違
      規情形，惟經承租人朱柏奎欲動用現場怪手、卡車等機具
      進行改善時，被告又為禁止動用機具，使原告無所適從，
      被告隨後又率予處分，原告自難誠服。
（二）次查被告以原告違反水土保持法為由逕對原告處分後，又
      將本案移送警察機關，而經臺北縣政府警察局新莊分局報
      請台灣板橋地方法院檢察署偵辦，致使檢察官認原告違反
      山坡地保育利用條例，而以97年度偵字第23455 號起訴書
      對原告提起公訴，顯然將造成一罪兩罰，是被告之處分自
      應予以撤銷等情。
（三）爰依行政訴訟法第4 條提起撤銷訴訟，聲明求為判決撤銷
      訴願決定及原處分，訴訟費用由被告負擔。。
三、被告則抗辯略以：
（一）依據水土保持法第8 條第1 項: 「下列地區之治理或經營
      、使用行為，應經調查規劃，依水土保持技術規範實施水
      土保持之處理與維護：三、探礦、採礦、鑿井、採取土石
      或設置有關附屬設施。四、修建道路、公路、其他道路或
      溝渠等。五、於山坡地或森林區內開發建築用地，或設置
      公園、墳墓、遊憩用地、運動場地或軍事訓練、堆積土石
      、處理廢棄物或其他開挖整地。……」、第33條第1 項：
      「有下列情形之一者，處新臺幣6 萬元以上30萬元以下罰
      鍰……一、違反第8 條第1 項規定未依水土保持技術規範
      實施水土保持之處理與維護……。」
（二）原告稱系爭地點上之「土石資源堆置場」，原告業已出租
      予第三者朱伯奎，期限97年9 月1 日起至98年8 月31日止
      ，並於97年12月29日向臺北縣政府環境保護局報備，惟被
      告97年9 月23日會勘當日原告到場與勘並坦承不諱，並於
      現場會勘紀錄上簽名確認，應對當日會勘之結論應無異議
      ，且被告於98年2 月19日北農山字第0970981011號函知原
      告雖將該地點租予朱柏奎先生，惟本案於97年9 月23日現
      場勘查時，原告到場表示該行為屬原告所為，故原告應負
      於系爭土地上實施水土保持處理與維護之責。
（三）被告於97年11月17日北府農山字第0970838720號函要求原
      告依水土保持技術規範第61條第1 項第1 款規定於裸露地
      表實施植生覆蓋，且被告於98年2 月26日前往現場複查時
      ，該地點未實施水土保持處理與維護，被告並以98年3 月
      12日北農山字第0980189424號函請原告陳述意見，惟原告
      並未於期限內提出，是以被告98年5 月15日北府農山字第
      0980290813號函處行政罰鍰。
（四）原告陳稱被告將其處分後又移送臺灣板橋地方法院檢察署
      偵辦，顯然將造成一罪兩罰，惟本處分係原告違反水土保
      持法遭臺北縣警察局新莊分局移送司法機關偵辦之後續水
      土保持處理與維護改善事宜，係原告未依被告限期改正事
      項辦理，故被告將其處分，非一罪兩罰等語，資為抗辯。
（五）聲明求為判決駁回原告之訴，訴訟費用由原告負擔。
四、本件應適用之法律：
（一）水土保持法第4 條規定：「公、私有土地之經營或使用，
      依本法應實施水土保持處理與維護者，該土地之經營人、
      使用人或所有人，為本法所稱之水土保持義務人。」；第
      8 條第1 項規定：「下列地區之治理或經營、使用行為應
      經調查規劃，依水土保持技術規範實施水土保持之處理與
      維護；一、集水區之治理。二、農、林、漁、牧地之開發
      利用。三、探礦、採礦、鑿井、採取土石或設置有關附屬
      設施。四、修建鐵路、公路、其他道路或溝渠等。五、於
      山坡地或森林區內開發建築用地或設置公園、墳墓、遊憩
      用地、運動場地或軍事訓練場、堆積土石、處理廢棄物或
      其他開挖整地。」；第33條第1 項第1 款：「有下列情形
      之一者，處新臺幣6 萬元以上30萬元以下罰鍰：一、違反
      第八條第一項規定未依水土保持技術規範實施水土保持之
      處理與維護，或違反第二十二條第一項規定，未在規定期
      限內改正或實施仍不合水土保持技術規範者。」
（二）又依水土保持持第8 條第2 項授權訂定水土保持技術規範
      第61條規定：「植生工程檢查方法如下：一、植生工程應
      依施工地區之立地條件、應用植物種類及植生方法，設計
      覆蓋率。一般土質坡面噴植或水土保持植生施工後並經維
      護管理之覆蓋率應達90％以上。地被植物栽植施工後並經
      維護管理之覆蓋率應達80％以上。崩塌地、泥岩惡地、砂
      礫岩或其他立地條件不佳的地區，覆蓋率之設計標準得依
      實際現地狀況調整之。二、一般坡面或緩衝帶之苗木栽植
      成活率需達90％以上。三、植株成活之判定，應符合原規
      劃設計之植株尺寸、正常生長且無病蟲害及枯萎現象。四
      、山坡地違規使用，經主管機關處分並限期恢復裸露地植
      生之地區，其恢復植生之認定，依本條前3 款規定辦理。
      」；上開技術規則並未逾越法令授權，合於立法目的，與
      法律保留原則無違，被告資以行政，本院予以尊重。
五、事實概要欄記載之事實，兩造並不爭執；次查，原告未經申
    請申准，即於承租之系爭土地（2 筆山坡地）上擅自堆積土
    石等，違規面積約2874平方公尺，經台北縣政府警察局新莊
    分局於97年8 月9 日查獲違反山坡地保育利用條等刑事案件
    ，除移送台灣板橋地方法院檢察署處理外；併通知被告處理
    違反水土保持法之行政違規事項，嗣被告於97年9 月23日會
    同相關單位人員赴現場勘查後，於97年11月17日以北府農山
    字第0970838720號函，依據水土保持法第8 條規定，限原告
    於於97年12月30日前實施水土保持處理與維護；嗣被告於98
    年2 月26日前往現場複勘，發現系爭土地仍未依水土保持法
    等相關規定實施水土保持處理與維護，而為原處分等事實，
    並有行政院農業委員會98年8 月24日農訴字第0980132615號
    訴願決定書、原處分、臺灣板橋地方法院檢察署97年度偵字
    第23455 號起訴書、臺北縣違規使用山坡地涉及違反水土保
    持法、山坡地保育利用條例案件現場會勘紀錄、被告農業局
    97 年9月10日北農山字第0970672947號函、被告97年11月17
    日北府農山字第0970838720號函、臺北縣山坡地違規使用查
    報與取締案件改善情形巡察會勘紀錄、被告農業局98年3 月
    12日北農山字第0980189424號函、台北縣政府警察局新莊分
    局97年8 月9 日刑事案件報告書、現場照片、98年2 月26日
    複勘紀錄（含現場照片）等可稽，是堪認為真實。次查系爭
    土地為山坡地，原告並未預未先擬具水土保持計畫即在系爭
    土地堆積土石，更未依核定計畫實施水土保持之處理及維護
    ，經被告以97年11月17日以北府農山字第0970838720號函限
    期原告於於97年12月30日前實施水土保持處理與維護，嗣屆
    期後原告完全未為任何水土保持處理與維護行為；參照前開
    法律規定，被告以原處分依法裁罰，並無違誤。
六、原告雖以早於97年9 月1 日即將系爭土地轉租予第三人朱伯
    奎，本件裁罰與其無關，另有一罪兩罰等前詞置辯。惟：
（一）97年8 月9 日台北縣政府新莊分局查察前述刑事案件時，
      原告自承是系爭土地（山坡地）承租人，並於其上設立「
      土石資源堆積場」堆積土石，且未預未先擬具水土保持計
      畫即在系爭土地堆積土石等事實，為原告所不爭執，並有
      臺灣板橋地方法院檢察署97年度偵字第23455號起訴書可
      證。從而參照前開水土保持法第4 條、第8 條第1 項第5
      款規定可知，原告在系爭土地上堆積土石經營、使用，自
      為水土保持義務人；亦因而負有水土保持及維護義務。。
（二）原告雖主張系爭土地自97年9 月1 日起至98年8 月31 日
      止轉租予朱伯奎，並於97年12月29日向台北縣政府環境保
      護局報備，故系爭土地上「土石資源堆積場」所有事、物
      均由朱伯奎管理負責，故不論是於97 年9 月 23日會勘，
      97年11月17日以北府農山字第0970838720號函，及原處分
      均不應由其負責云云；然查本件原告未預未先擬具水土保
      持計畫即在系爭土地即山坡地上堆積土石，為水土用保持
      義務人，詳如前述，是縱認系爭土地97年9 月1 日起至98
      年8 月31日止轉租予朱伯奎屬實，亦不能解免本件應負之
      水土保持義務。又本件原告既為水土保持義務人，原處分
      所有程序均對原告為之，符合法制。從而原告此部分主張
      ，乃誤解水土保持義務人及本件應負之水土保持義務，委
      無可採。
（三）承上，本件原告應負水土保持義務，然未依被告指示之限
      期限，據具計畫在系爭土地上實施水土保持處理與維護（
      按應依前述水土保持法第8條第2 項授權訂定水土保持技
      術規範第61條規定，將系爭已堆積土石之土地上，為植物
      栽植施工後並經維護管理之覆蓋率應達80％以上等行為）
      ，然原告完全未為任何改善行為，始由被告依原處分裁罰
      ；是本件行政處分乃針對原告之不履行應負之水土保持義
      務之處罰。核與臺灣板橋地方法院檢察署97年度偵字第23
      455 號起訴書所載原告觸犯水土保持法第32條第1項在私
      人山坡地未經同意擅自從事占用致生水土流失罪嫌，及同
      法第33條第3 項未擬具水土保持計畫致生水土流失罪嫌等
      應負之刑事責任，完全不同。是原告主張本件有一事二罰
      云云，即不足採。
（四）又本件原告應負之行政法上水土保持義務，而非原告於本
      件訴訟主張之單純移除已堆積之土石問題，屢述如前；從
      而原告陳稱承租人朱柏奎欲動用現場怪手、卡車等機具進
      行「改善」時，遭被告禁止動用機具，使原告無所適從云
      云，除不能為有利原告之認定外，益證原告對其應負之水
      土保持義務仍有誤會。
七、綜上，原告未經擬定水土保持計畫申請許可，逕行利用山坡
    地堆積土石，於97年8 月9 日遭警查獲違規，為水土保持義
    務人，經被告履勘後以97年11月17日北府農山字第09708387
    20號函，依據水土保持法第8 條規定，限原告於於97年12月
    30日前實施水土保持處理與維護；嗣被告98年2 月26日複勘
    發現系爭土地完全未從事任何改善工作，從而被告以原處分
    從重裁處原告新台幣30萬元罰鍰，認事用法，尚無違誤，訴
    願決定予以維持，核無不合。原告執前詞訴請撤銷，為無理
    由，應予駁回。
據上論結，本件原告之訴為無理由，依行政訴訟法第98條第1項
前段，判決如主文。
中    華    民    國    99    年    3     月    3     日
                    臺北高等行政法院第一庭
                              審判長法  官  王立杰
                                    法  官  楊得君
                                    法  官  洪遠亮
上為正本係照原本作成。
如不服本判決，應於送達後20日內向本院提出上訴狀並表明上訴
理由，如於本判決宣示後送達前提起上訴者，應於判決送達後20
日內補提上訴理由書（須按他造人數附繕本）。
中    華    民    國    99    年    3     月    3     日
                                    書記官  陳德銘


司法院資訊處製作；財團法人民間司法改革基金會備份。
